【裁判字號】    96,重上,535
【裁判日期】    970506
【裁判案由】    給付票款等
【裁判全文】
臺灣高等法院民事判決                 96年度重上字第535號
上  訴  人    嘉聯皮革貿易有限公司
兼法定代理人  丙○○
上  訴  人    乙○○
共      同
訴訟代理人    蔡調彰律師
被  上訴人    甲○○
訴訟代理人    吳宏城律師
              姜禮增律師
上列當事人間請求給付票款等事件，上訴人對於中華民國96年8
月31日臺灣臺北地方法院90年度重訴字第2250號第一審判決提起
上訴，本院於97年4月15日言詞辯論終結，判決如下：
    主    文
上訴駁回。
第二審訴訟費用由上訴人連帶負擔。
    事    實    及    理    由
一、按當事人不得提出新攻擊或防禦方法，但對於在第一審已提
    出之攻擊或防禦方法為補充、如不許其提出顯失公平者，不
    在此限，民事訴訟法第447條第1項第3、6款定有明文。本件
    上訴人於原審否認對被上訴人負有債務，嗣於本院提出通謀
    虛偽意思表示、心中保留、票據法第14條第2項為防禦方法
    ，純係補充兩造有無被上訴人原審所主張債權存在既有防禦
    方法，況如不准許，被上訴人若係支付並不存在之債務，將
    顯失公平，本諸前揭規定，程序上應予准許，先予說明。
二、本件被上訴人主張略以：民國（下同）89年1月24日，被上
    訴人與上訴人丙○○在訴外人戴吉慶見證下，就被上訴人名
    下海外Joyce Service Limited公司（下稱Joyce公司）股份
    轉讓糾紛簽訂協議書（下稱系爭協議書），丙○○應支付被
    上訴人新臺幣（下同）2億5000萬元，付款方法為自協議簽
    署日起至90年8月2日止，分10期攤還。丙○○當場交付以上
    訴人嘉聯皮革貿易有限公司（下稱嘉聯公司）為發票人、上
    訴人乙○○背書、面額均為1000萬元，發票日均為89年1月
    24日、到期日分別為89年9月2日與同年10月2日、票號為
    0000000號與0000000號之本票2張（下稱系爭本票），然被
    上訴人遵期提示均不獲付款。爰訴請清償協議及給付本票債
    務等語。於原審聲明：(一)丙○○應給付被上訴人2000萬元及
    自起訴狀繕本送達翌日起至清償日止，按年息5％計算之利
    息。(二)嘉聯公司及乙○○應連帶給付被上訴人2000萬元，及
    自起訴狀繕本送達翌日起至清償日止，按年息6％計算之利
    息。(三)前兩項聲明中任一債務人為清償，其他債務人於清償
    之範圍內同免責任。（原審判決被上訴人勝訴，上訴人不服
    提起上訴）並答辯聲明：上訴駁回。
三、上訴人則以：丙○○並未侵占被上訴人Joyce公司股份，被
    上訴人不得對其求償，然系爭協議書竟記載「相互欠款的處
    理未達到共識」，遂結算丙○○須支付2億5000萬元，顯有
    民法第87條通謀虛偽意思表示、同法第86條心中保留之無效
    事由。否則，被上訴人也是以不正當方法獲得系爭協議書債
    權，其行使債權即違反民法第148條第2項誠信原則。至於本
    院93年度重上更(一)字第114號判決就系爭協議書「相互欠款
    的處理未達成共識」所為認定，並非主文或判決理由中所為
    判斷，故於本件並無拘束力。丙○○既未積欠被上訴人債務
    ，被上訴人顯係無對價或以不相當對價取得系爭本票，依票
    據法第14條第2項不得向嘉聯公司、乙○○主張票據追索權
    。縱使被上訴人確有協議債權，因其積欠丙○○附表所示借
    款共4393萬8000元，丙○○得為抵銷等語，資為抗辯。並上
    訴聲明：(一)原判決廢棄。(二)上開廢棄部分，被上訴人在第一
    審之訴及假執行之聲請均駁回。
四、兩造不爭執事實：
  (一)上訴人丙○○與被上訴人於89年1月24日簽立系爭協議書，
    約定丙○○應分10期支付被上訴人共計2億5000萬元，見證
    人為戴吉慶。丙○○當場交付嘉聯公司發票、乙○○背書之
    系爭本票予被上訴人，被上訴人遵期提示均不獲付款。
  (二)被上訴人前依票據追索權及上開協議法律關係，請求上訴人
    給付89年3月31日第2期款項2000萬元，經臺灣臺北地方法院
    89年度重訴字1040號判決、本院93年度重上更(一)字第114 號
    判決及最高法院96年度台上字第797號判決被上訴人勝訴確
    定。
  (三)上訴人於原審抗辯遭脅迫而簽署協議，嗣於本院不再主張此
    一防禦方法。
五、本件爭點為：(一)本院前開判決關於系爭協議書之認定，其效
    力為何？(三)被上訴人取得系爭本票是否有票據法第14條第2
    項情事？(二)丙○○得否以附表所示債權抵銷被上訴人債權？
    茲就兩造論點分述如下。
六、被上訴人主張系爭協議書經本院93年度重上更(一)字第114號
    判決經認定屬和解契約，上訴人於本案不得為相反主張等語
    。上訴人則以系爭協議書所載「相互欠款的處理未達到共識
    」並非事實，且未經前開判決認定，故協議無效、不得行使
    權利云云置辯。經查：
  (一)按確定判決之既判力，固以訴訟標的經表現於主文判斷之事
    項為限，判決理由並無既判力，但法院於判決理由中，就訴
    訟標的以外當事人主張之重要爭點，本於當事人辯論之結果
    已為判斷時，其對此重要爭點所為之判斷，除有顯然違背法
    令，或當事人已提出新訴訟資料，足以推翻原判斷之情形外
    ，應解為在同一當事人就該重要爭點所提起之訴訟中，當事
    人及法院就該已經法院判斷之重要爭點之法律關係，不得任
    作相反之主張或判斷，始符民事訴訟上之誠信原則（最高法
    院73年台上字4062號、95年度台上字第1574號判決要旨參照
    ）。
  (二)經查，本院前開判決及最高法院96年度台上字第797號確定
    判決，已載明：…按公司股票公開上市，其申請事項有無違
    反法令或虛偽，公司財務狀況是否健全，事涉社會投資大眾
    之權益，主管機關自有審查之權責。關於華聯控股公司（即
    在香港上市之華聯國際控股公司，為Joyce公司實際控股者
    ）股東持有股份之歷次變動及現狀，為掛牌上市申請所須檢
    附之資料，並記載於招股書，公知大眾。是被上訴人與上訴
    人丙○○間就招股書登載其股份存否真實性之爭執，本為主
    管機關所應審查之事項。被上訴人因認招股書所載其股權之
    喪失有所不實，就其持有股份之爭執而為舉發或告發乃其正
    當權利之行使，本有目的與方法之正當關聯，尚難認為不法
    之脅迫之事實。兩造為解決上開爭執，由證人戴吉慶居間協
    調，而協議書確係由上訴人丙○○擬定協議內容，並經修改
    後提出，才交給被上訴人簽名，亦據證人戴吉慶證稱屬實。
    觀諸協議書第1、2條記載之內容均係著眼於上訴人丙○○權
    益之考慮，其目的無非為免上訴人丙○○受股權爭執之民、
    刑事責任繫縛，自與和解慣例及經驗法則相吻合。系爭協議
    內容之擬定既確係完全由上訴人丙○○居於主動地位，本於
    其自由意識所主導，上訴人丙○○縱為避免主管機關調查將
    延誤華聯控股公司股票上市時間，恐致違反其與創投公司之
    約定，因而與被上訴人簽立系爭協議書，亦係其自身對利害
    之權衡考量，為其內在動機，於和解契約之成立及效力，不
    生影響…等語（見原審卷(二)第27至28頁、第21至22頁）。就
    上揭系爭協議書之爭議載明於理由，兩造自不得任意再為相
    反之主張。
  (三)再按和解謂當事人約定互相讓步，以終止爭執或防止爭執發
    生之契約，和解有使當事人所拋棄之權利消滅及使當事人取
    得和解契約所訂明權利之效力，民法第736、737條分別定有
    明文。和解原由兩造互相讓步而成立，和解之後任何一方所
    受之不利益均屬其讓步之結果，不能據為撤銷之理由。和解
    契約合法成立，兩造當事人即均應受該契約之拘束，縱使一
    造因而受不利益之結果，亦不得事後翻異，更就和解前之法
    律關係再行主張（最高法院19年上字第1964號判例意旨參照
    ）。上訴人丙○○雖辯稱兩造並無債務，協議書第2條竟記
    載「相互欠款的處理未達到共識」，顯屬不實云云；惟上訴
    人既不爭執系爭協議書真正，況「觀諸協議書第1、2條記載
    之內容均係著眼於上訴人丙○○權益之考慮，其目的無非為
    免上訴人丙○○受股權爭執之民、刑事責任繫縛，自與和解
    慣例及經驗法則相吻合。…因而與被上訴人簽立系爭協議書
    ，亦係其自身對利害之權衡考量，為其內在動機，於和解契
    約之成立及效力，不生影響」又為前開確定判決所認定事實
    ，原則上有拘束同一當事人之效力，和解契約既已生效，丙
    ○○縱因而受有不利益，亦屬和解讓步結果，不得事後無端
    翻異而改稱原無債務。
  (四)又按當事人主張有利於己之事實者，就其事實有舉證之責任
    ，民事訴訟法第277條前段定有明文。上訴人另謂當事人係
    通謀虛偽意思表示、心中保留以締結協議，被上訴人以不正
    當方法獲得協議債權，其行使權利違反誠信原則云云。惟前
    案確定判決既認定協議書為有效，且列為重要爭點，經兩造
    互為辯論後而為認定，當事人如未提出新證據，即不得作相
    反之主張或判斷；而上訴人迄未提出新證據以證明簽訂協議
    時，丙○○係保留真意，或與被上訴人通謀虛偽締結協議，
    是以上訴人所辯並非可採。又系爭協議書既屬合法有效，則
    被上訴人取得和解債權2億5000萬元即非出於不正當方式，
    其行使債權亦無違反民法第148條第2項誠信原則可言，上訴
    人此部分抗辯仍非可採。
七、上訴人又以被上訴人無對價或以不相當對價取得系爭本票，
    發票人與背書人得拒絕付款，否則以附表所示4393萬8000元
    借款債權抵銷云云。被上訴人則以取得本票並無不法，抵銷
    債權為系爭協議效力所涵蓋，且前開判決已駁回抵銷抗辯等
    語置辯。經查：
  (一)按無對價或以不相當之對價取得票據者，不得享有優於其前
    手之權利，票據法第14條第2項定有明文。被上訴人既依系
    爭協議書對丙○○取得和解債權2億5000萬元，則嘉聯公司
    與乙○○以無相關對價為由而拒付票款，背於事實，與上揭
    法條規定不符，自非可取。
  (二)又上訴人所主張抵銷債權發生於系爭協議書簽前1至2年，此
    由債權明細、匯款資料即明（見本院卷第127至132頁），然
    丙○○與被上訴人嗣因股權糾紛達成和解，協議書第2條並
    約定：「基於甲○○與丙○○就他們之間的相互欠款處理未
    達到共識，丙○○向甲○○支付一筆2億5000萬元的款項。
    」等語，足見借款債權縱屬存在，亦因兩造89年1月24日結
    算歷來金錢往來，結論為丙○○尚應支付2億5000萬元，被
    上訴人所稱借款債權為和解協議效力所及，丙○○不得再行
    使借款債權一節，應予採信。
  (三)其次，主張抵銷之請求，其成立與否經裁判者，以主張抵銷
    之額為限，有既判力，民事訴訟法第400條第2項亦定有明文
    。主張抵銷之對待請求，法院係於判決理由為裁判，此項裁
    判固非對於訴訟標的之裁判，復未表現於主文，原無既判力
    可言，然民事訴訟法第400條第2項所謂其成立與否經裁判者
    ，以主張抵銷之額為限，不得更行起訴，係明定非訴訟標的
    而經裁判者，亦有既判力，則苟主張抵銷之對待請求，其成
    立與否，業經裁判，均以主張抵銷之額為限生既判力（最高
    法院71年度台上字第3027號判決意旨參照）。是縱抵銷債權
    並非和解效力所及，惟因上訴人於前案曾以49筆借款債權為
    抵銷抗辯，附表抵銷債權亦經列入，此為上訴人所自認（見
    本院卷第127頁註記），並經調取本院93年度重上更(一)字第
    114 號案卷查明無誤（見該案更審卷(二)第90頁、本院卷第
    170頁）；嗣前開確定判決不採信上訴人辯詞，認為此等債
    權並不可信（見原審卷(二)第14、15頁判決書），依前開規定
    ，上述裁判否定抵銷債權存在之判斷具有既判力，本院即不
    得為相反認定。上訴人空言抵付並非抵銷，前案並未就此裁
    判云云，實非可取。
八、綜上所述，被上訴人主張為可採，上訴人所辯均無可取。從
    而，被上訴人依據系爭協議書訴請丙○○給付2000萬元及自
    起訴狀繕本送達翌日（即90年10月6日）起至清償日止，按
    年息百分之五計算之利息，洵屬有據，應予准許。又按發票
    人承兌人背書人及其他票據債務人，對於執票人連帶負責；
    執票人向票據債務人行使追索權時，得要求自到期日起依年
    利六釐計算之利息，票據法第96條第1項、第97條第1項第2
    款、第124條定有明文。則被上訴人依票據追索權請求嘉聯
    公司、乙○○連帶給付2,000萬元及分自起訴狀繕本送達翌
    日（90年10月6日與8日）起，按年息百分之六計算之利息；
    並諭知其與丙○○間，任一人清償，其他人於清償範圍內同
    免責任，洵屬正當，應予准許。是則原審判命上訴人給付如
    上述，並依據兩造聲請分別為准免假執行之宣告，於法並無
    違誤。上訴意旨指摘原判決不當，求予廢棄改判，為無理由
    ，應予駁回。
九、本件為判決基礎之事證已明，兩造其餘主張、陳述及所提證
    據，經審酌後，認均與本件結論無礙，不再一一論列，併予
    敘明。
十、據上論結，本件上訴為無理由，依民事訴訟法第449條第1項
    、第85條第2項，判決如主文。
中    華    民    國    97    年    5    月     6     日
                    民事第十三庭
                        審判長法  官  黃嘉烈
                              法  官  楊絮雲
                              法  官  吳燁山
正本係照原本作成。
如不服本判決，應於收受送達後20日內向本院提出上訴書狀，其
未表明上訴理由者，應於提出上訴後20日內向本院補提理由書狀
（均須按他造當事人之人數附繕本）上訴時應提出委任律師或具
有律師資格之人之委任狀；委任有律師資格者，另應附具律師資
格證書及釋明委任人與受任人有民事訴訟法第466條之1第1項但
書或第2項（詳附註）所定關係之釋明文書影本。
中    華    民    國    97    年    5    月     7     日
                              書記官  于  誠
附註：
民事訴訟法第466條之1（第1項、第2項）：
對於第二審判決上訴，上訴人應委任律師為訴訟代理人。但上訴
人或其他法定代理人具有律師資格者，不在此限。
上訴人之配偶、三親等內之血親、二親等內之姻親，或上訴人為
法人、中央或地方機關時，其所屬專任人員具有律師資格並經法
院認為適當者，亦得為第三審訴訟代理人。
附表：
┌──┬────┬───────┬────┬───────┐
│編號│日    期│金額（新台幣）│證    物│上訴人於前案  │
│    │        │              │        │所主張抵付款  │
│    │        │              │        │附表編號（見  │
│    │        │              │        │本院卷170頁   │
│    │        │              │        │）            │
├──┼────┼───────┼────┼───────┤
│ 1  │86.8.30 │93萬8000元    │上證15-1│   16         │
├──┼────┼───────┼────┼───────┤
│ 2  │87.2.3  │200萬元       │上證15-2│   22         │
├──┼────┼───────┼────┼───────┤
│ 3  │87.2.3  │1000萬元      │上證15-3│   23         │
├──┼────┼───────┼────┼───────┤
│ 4  │87.2.3  │1000萬元      │上證15-4│   24         │
├──┼────┼───────┼────┼───────┤
│ 5  │87.2.3  │1000萬元      │上證15-5│   25         │
├──┼────┼───────┼────┼───────┤
│ 6  │87.2.3  │400萬元       │上證15-6│   26         │
├──┼────┼───────┼────┼───────┤
│ 7  │87.12.29│700萬元       │上證15-7│   41         │
├──┴────┼───────┼────┴───────┤
│合          計│4393萬8000元  │                        │
├───────┴───────┴────────────┤
│備註：前案係指本院93年度重上更(一)字第114履行契約事件，   │
│      判決書見原審卷(二)第13至23頁。                      │
└────────────────────────────┘


司法院資訊處製作；財團法人民間司法改革基金會備份。
